臺灣苗栗地方法院刑事判決
111年度訴字第328號
公  訴  人  臺灣苗栗地方檢察署檢察官
被      告  涂育倫




            黄瑞成



上列被告因加重詐欺等案件，經檢察官提起公訴（111年度偵字
第1387、3860號），被告於準備程序中就被訴事實為有罪之陳述
，經本院裁定進行簡式審判程序，判決如下：
    主  文
涂育倫犯如附表一「罪名及宣告刑」欄所示之罪，各處如附表一
「罪名及宣告刑」欄所示之刑。應執行有期徒刑壹年陸月，併科
罰金新臺幣肆萬伍仟元，罰金如易服勞役，以新臺幣壹仟元折算
壹日。
未扣案之犯罪所得新臺幣玖仟零陸拾元沒收，於全部或一部不能
沒收或不宜執行沒收時，追徵其價額。
黄瑞成犯如附表一「罪名及宣告刑」欄所示之罪，各處如附表一
「罪名及宣告刑」欄所示之刑。應執行有期徒刑壹年柒月，併科
罰金新臺幣肆萬捌仟元，罰金如易服勞役，以新臺幣壹仟元折算
壹日。
未扣案之犯罪所得新臺幣陸仟零肆拾元沒收，於全部或一部不能
沒收或不宜執行沒收時，追徵其價額。
    理  由
一、犯罪事實
　　涂育倫、黄瑞成分別自民國110年7月中旬某日、6月下旬某
    日起，加入甲○○、涂毓庭、蘇韋亘、楊心瑜、趙德清、周益
    任、江柏翰、黃逸傑、林明傑、真實姓名年籍不詳，綽號「
    李別問」、「飽滇」、「小辣椒」、「小心」、「精彩」等
    人所組成之詐欺集團，由涂育倫擔任俗稱「車手」之角色，
    負責提領詐欺所得款項等工作，由黄瑞成擔任俗稱「收水」
    之角色，負責向車手收取詐欺所得款項之工作。涂育倫、黄
    瑞成與甲○○、涂毓庭、蘇韋亘、楊心瑜、趙德清、周益任、
    江柏翰、黃逸傑、林明傑、「李別問」、「飽滇」、「小辣
    椒」、「小心」、「精彩」及其他真實姓名年籍不詳之詐欺
    集團成員，共同意圖為自己不法之所有，基於詐欺取財及洗
    錢之犯意聯絡，先由真實姓名年籍不詳之詐欺集團成員，分
    別於如附表一所示之詐騙時間，以如附表一所示之方式，向
    如附表一所示之人施以詐術，致其等陷於錯誤，於如附表一
    所示之匯款時間，將如附表一所示之金額匯入如附表一所示
    之帳戶，復由涂育倫、甲○○依「飽滇」等人以通訊軟體Tele
    gram指示，由甲○○駕駛車牌號碼000-0000自用小客車（下稱
    本案甲車）搭載涂育倫，或由甲○○、涂育倫駕駛本案甲車、
    車牌號碼000-0000號自用小客車（下稱本案乙車），於如附
    表二所示之時間、地點，由涂育倫持甲○○依指示先行領取如
    附表二所示之帳戶金融卡，提領如附表二所示之金額，甲○○
    則在本案甲車上負責把風，再由涂育倫將所提領之款項交付
    與甲○○，又由甲○○於不詳地點，將上開所收取之款項交付與
    黄瑞成（甲○○所涉加重詐欺等部分，由本院另行審理）。
二、證據標目
　‧附表一「認定犯罪事實所憑之證據資料」欄所示之證據資料
三、法令之適用
　㈠適用法條之說明
　⒈被告涂育倫、黄瑞成所加入之詐欺集團，除對告訴人等施以
    詐術之詐欺集團其他成員外，尚有以Telegram指示涂育倫、
    同案被告甲○○提領贓款之「飽滇」，及涂毓庭、蘇韋亘、楊
    心瑜、趙德清、周益任、江柏翰、黃逸傑、林明傑、「李別
    問」、「小辣椒」、「小心」、「精彩」等人（真實姓名年
    籍不詳之詐欺集團成員均無證據證明為未滿18歲之人）共同
    參與詐欺取財之實行，而被告2人主觀上對此亦有認識，堪
    認本件共同從事詐欺取財犯行之詐欺集團成員已有3人以上
    ，甚為明確。
　⒉被告2人參與之詐欺集團，係先由詐欺集團成員向如附表一所
    示之被害人施用詐術，為隱匿其詐欺所得財物之去向，而令
    被害人將其款項匯入該詐欺集團所持有、使用之人頭帳戶內
    ，並由擔任取款車手之涂育倫、甲○○依指示持人頭帳戶之金
    融卡前往提領詐欺所得款項得手，客觀上係以人頭金融帳戶
    作為掩飾、隱匿其詐欺犯罪所得去向之用，目的在藉此製造
    金流斷點，形式上合法化其所得來源，使司法機關難以溯源
    追查其金流軌跡，以掩飾或隱匿特定犯罪所得，主觀上具有
    掩飾、隱匿其犯罪所得之洗錢犯意，至為明瞭，即已該當洗
    錢防制法第14條第1項之洗錢犯行（最高法院110年度台上字
    第1797號判決意旨參照）。
　㈡罪名及處罰條文
　　核被告涂育倫、黄瑞成所為，均係犯刑法第339條之4第1項
    第2款之三人以上共同詐欺取財罪、洗錢防制法第14條第1項
    之一般洗錢罪。
　㈢共同正犯
　⒈被告2人加入本件詐欺集團，由涂育倫擔任取款車手，由黄瑞
    成擔任收水，雖非居於核心地位，未必對於詐欺集團全體成
    員及身分均有所認識，亦未自始至終參與詐欺取財各階段之
    犯行，惟衡諸現今詐欺集團之通常犯罪型態、模式，自蒐集
    人頭帳戶（或門號）、撥打電話實行詐騙、指定被害人匯款
    帳戶、自人頭帳戶提領款項、取贓、分贓等階段，乃需由多
    人縝密分工方能完成之集團性犯罪，倘其中有任一環節脫落
    ，將無從順遂達成詐欺取財之目的，則被告2人對本件詐欺
    集團具有細密之多人分工模式及集團成員間彼此扮演不同角
    色而分擔相異工作等節，主觀上自應有所認識，而涂育倫擔
    任車手負責提領詐欺所得款項，黄瑞成擔任負責收取詐欺所
    得款項，雖未親自對被害人施以詐術，然其所參與者既係整
    體犯罪計畫不可或缺之重要環節，目的在於確保詐欺所得贓
    款，堪認被告2人確係基於共同犯罪之意思，與詐欺集團其
    他成員間，在合同意思範圍內，各自分擔犯罪行為之一部，
    相互利用他人之行為，以達犯罪之目的，自應就其所參與之
    犯行，共同負責。
　⒉是被告2人與詐欺集團其他成員間共同實行本件犯行，應各論
    以刑法第28條之共同正犯。
　㈣包括一罪
　　告訴人等分別遭詐欺集團成員，偽以不同身分，先後數次撥
    打電話施以詐術，致告訴人等陷於錯誤而陸續匯款至如附表
    一所示之帳戶，復由涂育倫持金融卡分次提領告訴人等所匯
    款項，又由甲○○分次收取其所提領之款項，嗣由黄瑞成分次
    收取甲○○所收取之款項，均係基於同一犯意，於密切接近之
    時、地實行，侵害同一被害人之法益，應合為包括之一行為
    予以評價，而各論以包括一罪。
　㈤科刑上一罪
　　被告2人就附表一編號1至9所示犯行，實行行為間均具有局
    部之同一性，是被告2人以一行為同時觸犯前揭2罪名，為想
    像競合犯，均應依刑法第55條之規定，論以一罪而以最重之
    三人以上共同詐欺取財罪所定之刑處斷，並依較輕之一般洗
    錢罪所定之刑，併科罰金刑。
　㈥法律上之減輕
　　被告2人於偵查及本院審理中，就本件犯行始終坦承不諱，
    堪認均已自白，是就被告2人所犯一般洗錢罪部分，原應依
    洗錢防制法第16條第2項之規定，減輕其刑；惟一般洗錢罪
    係想像競合犯其中之輕罪，本院仍應於量刑時併衡酌此部分
    減輕其刑事由。
　㈦數罪併罰及定執行刑
　　被告2人就附表一編號1至9所示犯行，所犯各罪，為裁判確
    定前犯數罪，應依刑法第50條第1項前段之規定，併合處罰
    ，並依同法第51條第5款、第7款之規定，定其應執行之刑。
　㈧易刑處分之折算標準
　　刑法第42條第3項前段
　㈨沒收
　⒈涂育倫固於如附表二所示之提領時間、地點，提領如附表二
    所示之金額合計新臺幣（下同）60萬4,000元，然涂育倫於
    本院準備程序中供稱：伊可以分得報酬為提領金額1.5%等語
    （本院卷第134頁），堪認涂育倫因本案犯行所實際取得之
    犯罪所得應為9,060元（計算式：604,000×1.5%＝9,060）。
    是上開犯罪所得雖未扣案，仍應依刑法第38條之1第1項前段
    、第3項之規定，於被告涂育倫罪刑項下即如主文第2項所示
    ，宣告沒收，並於全部或一部不能沒收或不宜執行沒收時，
    追徵其價額。
　⒉黄瑞成固於不詳時間、地點，向甲○○收取涂育倫所提領之款
    項合計60萬4,000元，然黄瑞成於本院準備程序中供稱：伊
    可以分得報酬為收取金額1%等語（本院卷第134頁），堪認
    黄瑞成因本案犯行所實際取得之犯罪所得應為6,040元（計
    算式：604,000×1%＝6,040）。是上開犯罪所得雖未扣案，仍
    應依刑法第38條之1第1項前段、第3項之規定，於被告黄瑞
    成罪刑項下即如主文第4項所示，宣告沒收，並於全部或一
    部不能沒收或不宜執行沒收時，追徵其價額。
　⒊又洗錢防制法第18條第1項既未規定「不問屬於犯罪行為人與
    否」，均沒收之，自應認關於洗錢行為標的之沒收，係採相
    對義務沒收主義（最高法院92年度台上字第4391、100年度
    台上字第5026號判決意旨可資參酌）。被告2人就本件犯行
    各次提領或收取之款項，均已悉數交付詐欺集團其他成員，
    業經本院認定如前，則被告2人對上開洗錢行為標的已無何
    處分權限，難認屬於被告2人所有，自無從宣告沒收。
　⒋至其餘涂育倫、甲○○持以提領詐欺所得贓款之人頭帳戶金融
    卡，雖係供其等本件犯行所用之物，惟既未扣案，考量上開
    金融卡本體財產價值低微，且因人頭帳戶業經通報列為警示
    帳戶而失去作用，單獨存在不具刑法上之非難性，對其宣告
    沒收或追徵，對於被告犯行之評價並無影響，亦無從藉由剝
    奪其所有預防並遏止犯罪，應認欠缺刑法上之重要性，而無
    沒收之必要，爰不予宣告沒收。
四、量刑理由
　㈠本件為被告2人加入詐欺集團，以多人縝密分工方式實行詐欺
    犯罪，涂育倫擔任車手，黄瑞成擔任收水，共同參與加重詐
    欺及洗錢犯行之案件。涂育倫依詐欺集團成員之指示，持人
    頭帳戶金融卡，前往自動櫃員機提領詐欺所得款項，黄瑞成
    依詐欺集團成員之指示，向甲○○收受涂育倫所提領之詐欺所
    得款項，分擔詐欺集團犯罪模式中不可或缺之車手、收水工
    作，犯行具有一定計畫性、組織性，並嚴重危害交易及金融
    秩序與社會治安，惡質性頗高，所為誠值非難。
　㈡涂育倫加入詐欺集團擔任車手之緣由、經過主要係為償還其
    積欠之債務，黄瑞成加入詐欺集團擔任收水之動機、經過主
    要係為獲得報酬，足認其等規範意識顯然低落，並無特別應
    予斟酌之情事。被告2人本件犯行造成如附表一所示之被害
    人受有財產上損害，金額分別如附表一「匯款金額」欄所示
    ，所侵害財產法益之情節及程度難謂輕微，惟參諸涂育倫擔
    任車手，黄瑞成擔任收水，尚非詐欺集團之核心角色，就本
    件犯罪所得利益分別為9,060元、6,040元，迄未與告訴人等
    達成和解或賠償其損害等情，在量刑上，自非無就各該被告
    之行為態樣及參與程度綜合斟酌之餘地。
　㈢另考量涂育倫於101年間，因異種犯罪前科判處拘役40日；黄
    瑞成於100年間，因異種犯罪前科判處有期徒刑7年6月、8月
    ，應執行有期徒刑7年10月，此外被告2人於本件犯行前並無
    其他詐欺前科紀錄，復參以2人犯後均坦承犯行之態度，足
    見其等對於本件犯行相應之責任已有相當之體認，另斟酌共
    同被告在量刑上之衡平性；涂育倫自述所受教育程度為高職
    畢業，先前從事防水塗料工作，月薪約4萬元，與母親同住
    ，尚須照顧母親；黄瑞成自述所受教育程度為高職畢業，目
    前從事早市工作，月薪約4萬元，與父母親、胞弟、胞姊、
    胞妹同住，爰以行為人之責任為基礎，並審酌上開各情等一
    切情狀，分別量處如附表一「罪名及宣告刑」欄所示之刑，
    並就罰金刑部分，併諭知易服勞役之折算標準。
　㈣定執行刑
　　又衡酌被告涂育倫、黄瑞成分別所犯9次加重詐欺取財罪，
    犯罪時間、空間密接，犯罪類型、行為態樣、動機均屬相同
    ，所侵害之法益亦非具有不可替代性、不可回復性之個人法
    益，責任非難重複之程度較高，考量刑罰邊際效應隨刑期而
    遞減及被告所生痛苦隨刑期而遞增，及被告社會復歸之可能
    性等情，本於罪責相當之要求，在法律外部性及內部性界限
    範圍內，綜合斟酌被告犯罪行為之不法與罪責程度，及對其
    施以矯正之必要性，分別定其應執行之刑如主文第1項、第3
    項所示，並就罰金刑部分，暨諭知易服勞役之折算標準。
據上論斷，依刑事訴訟法第273條之1第1項、第299條第1項前段
，判決如主文。
本案經檢察官林圳義提起公訴，檢察官黃棋安到庭執行職務。
中　　華　　民　　國　　111 　年　　11　　月　　3 　　日
　　　　　　　　　刑事第一庭　法　官　高御庭
以上正本證明與原本無異。
如不服本判決應於收受送達後20日內向本院提出上訴書狀，並應
敘述具體理由；其未敘述上訴理由者，應於上訴期間屆滿後20日
內向本院補提理由書（均須按他造當事人之人數附繕本）「切勿
逕送上級法院」。告訴人或被害人如對於本判決不服者，應具備
理由請求檢察官上訴，其上訴期間之計算係以檢察官收受判決正
本之日期為準。
中　　華　　民　　國　　111 　年　　11　　月　　3 　　日
　　　　　　　　　　　　　　　書記官　葉靜瑜
附錄本案論罪科刑法條全文：
中華民國刑法第339條之4
（加重詐欺罪）
犯第339條詐欺罪而有下列情形之一者，處1年以上7年以下有期
徒刑，得併科1百萬元以下罰金：
一、冒用政府機關或公務員名義犯之。
二、三人以上共同犯之。
三、以廣播電視、電子通訊、網際網路或其他媒體等傳播工具，
    對公眾散布而犯之。
前項之未遂犯罰之。
洗錢防制法第14條
有第二條各款所列洗錢行為者，處7年以下有期徒刑，併科新臺
幣5百萬元以下罰金。
前項之未遂犯罰之。
前二項情形，不得科以超過其特定犯罪所定最重本刑之刑。